---
title: "⚙️ Puesta a punto"
subtitle: "Clase 0 - Preparación del entorno de trabajo"
author: "Pablo Tiscornia"
institute: "[Estación R](https://estacion-r.com/)"
date: today
format:
  revealjs:
    theme: [default, intro-r.scss]
    logo: "../../img/Logo_PNG_Baja_Mesa de trabajo 1.png"
    footer: "[Introducción al Procesamiento de Datos con R para Ciencias Sociales](https://estacion-r.github.io/intro-r-sociales/)"
    slide-number: true
    embed-resources: true
    transition: slide
    background-transition: fade
    highlight-style: github
    code-line-numbers: true
    code-copy: true
    scrollable: true
    navigation-mode: vertical
    controls-layout: bottom-right
    controls-tutorial: true
    width: 1280
    height: 720
    margin: 0.1
execute:
  echo: true
  warning: false
  message: false
---

# Bienvenidos y bienvenidas a Estación R

## Contacto con Estación R

<br><br>

::: columns
::: {.column width="33%"}
#### 💬 [Slack](https://estacion-r.slack.com/)

#### 🔗 [Web](https://estacion-r.com)

#### ✉️ [Correo](mailto:pablotiscornia@estacion-r.com)
:::

::: {.column width="33%"}
#### 🐘 [Mastodon](https://botsin.space/@r_tips)

#### 𝕏 [X](https://twitter.com/estacion_erre)
:::

::: {.column width="33%"}
#### [in] [LinkedIn](https://www.linkedin.com/company/estacion-r/)

#### [ig] [Instagram](https://instagram.com/estacion_ere)
:::
:::

# Puesta a punto ⚙️ {background-color="#4F7CFF"}

## ¿Qué necesitamos?

Para poder trabajar en el curso necesitamos:

<br>

::: {.fragment .fade-in-then-semi-out}
### 1. R 📊
El lenguaje de programación
:::

<br>

::: {.fragment .fade-in-then-semi-out}
### 2. RStudio 💻
El entorno de desarrollo (IDE)
:::

<br>

::: {.fragment .fade-in-then-semi-out}
### 3. Paquetes 📦
Herramientas adicionales
:::

<br>

::: {.fragment}
### 4. Slack 💬
Para comunicarnos
:::

# Instalación de R {background-color="#F5F5F5"}

## ¿Qué es R?

<br>

::: {.fragment .fade-in-then-semi-out}
- **R** es un lenguaje de programación especializado en estadística y análisis de datos
:::

<br>

::: {.fragment .fade-in-then-semi-out}
- Es **gratuito** y de **código abierto**
:::

<br>

::: {.fragment .fade-in-then-semi-out}
- Tiene una **comunidad enorme** de usuarios en todo el mundo
:::

<br>

::: {.fragment}
- Ideal para **ciencias sociales**, economía, salud pública, etc.
:::

## Descargar R

### Paso 1: Ir a [cloud.r-project.org](https://cloud.r-project.org/)

<br>

::: {.fragment}
### Paso 2: Elegir tu sistema operativo

- **Windows:** "Download R for Windows" → "base" → "Download R-x.x.x"
- **Mac:** "Download R for macOS" → elegir según procesador
- **Linux:** Seguir instrucciones según distribución
:::

<br>

::: {.fragment}
### Paso 3: Ejecutar el instalador con opciones por defecto
:::

## Para usuarios de Windows ⚠️ {background-color="#FFE4E1"}

<br>

### Importante: Instalar también **Rtools**

<br>

::: {.fragment}
👉 Ir a [cran.r-project.org/bin/windows/Rtools/](https://cran.r-project.org/bin/windows/Rtools/)
:::

<br>

::: {.fragment}
👉 Descargar la versión que corresponda a tu versión de R
:::

<br>

::: {.fragment}
👉 Necesario para compilar algunos paquetes (como `tidyverse`)
:::

# Instalación de RStudio {background-color="#F5F5F5"}

## ¿Qué es RStudio?

<br>

::: {.fragment .fade-in-then-semi-out}
### **RStudio** es un IDE (Entorno de Desarrollo Integrado) para R
:::

<br>

::: {.fragment .fade-in-then-semi-out}
### Hace que trabajar con R sea **mucho más fácil**
:::

<br>

::: {.fragment}
### Incluye:
- Editor de código con autocompletado
- Visualizador de datos y gráficos
- Gestor de archivos y proyectos
- Terminal integrada
:::

## Descargar RStudio

<br>

### 1. Ir a [posit.co/download/rstudio-desktop/](https://posit.co/download/rstudio-desktop/)

<br>

::: {.fragment}
### 2. Descargar la versión gratuita "RStudio Desktop"
:::

<br>

::: {.fragment}
### 3. Elegir tu sistema operativo
:::

<br>

::: {.fragment}
### 4. Ejecutar el instalador
:::

## Verificar la instalación

<br>

### 1. Abrir **RStudio** (no R directamente)

<br>

::: {.fragment}
### 2. En la **consola** (panel inferior izquierdo), escribir:

```{r}
#| eval: false
R.version.string
```
:::

<br>

::: {.fragment}
### 3. Debería mostrar algo como:
`"R version 4.x.x (2024-xx-xx)"`
:::

# Los paneles de RStudio {background-color="#4F7CFF"}

## Conociendo RStudio {.smaller}

RStudio tiene **4 paneles principales**:

::: columns
::: {.column width="50%"}

<br>

::: {.fragment}
### 1. Editor (arriba izquierda)
Donde escribimos código
:::

<br>

::: {.fragment}
### 2. Consola (abajo izquierda)
Donde se ejecuta el código
:::
:::

::: {.column width="50%"}

<br>

::: {.fragment}
### 3. Entorno (arriba derecha)
Objetos en memoria
:::

<br>

::: {.fragment}
### 4. Archivos/Plots/Ayuda (abajo derecha)
Navegación y visualización
:::
:::
:::

## Consola vs Editor

::: columns
::: {.column width="50%"}
### Consola 💻

- Ejecuta código inmediatamente
- **No guarda** el código
- Útil para pruebas rápidas
:::

::: {.column width="50%"}
### Editor 📝

- **Guarda** el código en archivos `.R`
- Permite ejecutar línea por línea
- **Siempre trabajar desde el editor**
:::
:::

# Instalación de paquetes 📦 {background-color="#F5F5F5"}

## ¿Qué son los paquetes?

<br>

::: {.fragment .fade-in-then-semi-out}
### Los **paquetes** son extensiones que agregan funcionalidades a R
:::

<br>

::: {.fragment .fade-in-then-semi-out}
### R base viene con funciones básicas
:::

<br>

::: {.fragment}
### Los paquetes nos dan herramientas especializadas:
- `tidyverse` para manipulación de datos
- `ggplot2` para visualización
- `haven` para leer archivos de SPSS/Stata
- `eph` para datos de la EPH Argentina
:::

## Instalar paquetes

En la **consola** de RStudio:

```{r}
#| eval: false
# Instalar un paquete
install.packages("tidyverse")
```

<br>

::: {.fragment}
### Solo necesitás hacer esto **una vez** por paquete
:::

<br>

::: {.fragment}
### ⏳ La instalación puede tardar algunos minutos
:::

## Cargar paquetes

Cada vez que abras RStudio, tenés que **cargar** los paquetes:

```{r}
#| eval: false
# Cargar el paquete
library(tidyverse)
```

<br>

::: {.fragment}
### Analogía 📚

| Acción | Analogía |
|--------|----------|
| **Instalar** | Comprar el libro (una vez) |
| **Cargar** | Sacar el libro de la biblioteca (cada sesión) |
:::

## Paquetes del curso {background-color="#D4FF4F"}

```{r}
#| eval: false
#| code-line-numbers: "|1-2|3-4|5-6|7-8"

# Ecosistema tidyverse
install.packages("tidyverse")  # Manipulación y visualización
# Importación de datos
install.packages("haven")      # Leer archivos SPSS/Stata
install.packages("readxl")     # Leer archivos Excel
# Datos de Argentina
install.packages("eph")        # Encuesta Permanente de Hogares
# Utilidades
install.packages("janitor")    # Limpieza de datos
```

<br>

::: {.fragment}
### 💡 También podés ejecutar el script `00-puesta_a_punto.R`
:::

## Script de puesta a punto

Descargá y ejecutá el script desde el sitio del curso:

<br>

### [estacion-r.github.io/intro-r-sociales/encuentros/0-puesta-a-punto/](https://estacion-r.github.io/intro-r-sociales/encuentros/0-puesta-a-punto/)

<br>

::: {.fragment}
Este script:

1. ✅ Verifica que R esté instalado correctamente
2. ✅ Instala todos los paquetes necesarios
3. ✅ Comprueba que todo funcione
:::

# Slack 💬 {background-color="#4F7CFF"}

## Comunicación del curso

Usamos **Slack** para:

<br>

::: columns
::: {.column width="50%"}
- 💬 Consultas entre clases
- 📎 Compartir código y recursos
:::

::: {.column width="50%"}
- 📢 Anuncios importantes
- 👥 Comunidad de estudiantes
:::
:::

<br>

::: {.fragment}
### Descargar: [slack.com/downloads](https://slack.com/downloads)
:::

## Unirse al workspace

<br>

::: {.fragment}
### 1. Recibirás una invitación por email
:::

<br>

::: {.fragment}
### 2. Crear cuenta o usar una existente
:::

<br>

::: {.fragment}
### 3. Buscar el canal **#intro-r-sociales**
:::

<br>

::: {.fragment}
### 4. ¡Presentate brevemente en el canal!
:::

# Problemas comunes 🔧 {background-color="#FFE4E1"}

## R no se encuentra

**Error:** RStudio no detecta R

<br>

::: {.fragment}
### Solución:

1. Verificar que R esté instalado
2. Reinstalar R si es necesario
3. En Windows: verificar que R está en el PATH
:::

## Error al instalar paquetes

**Error:** `package 'xxx' is not available`

<br>

::: {.fragment}
### Soluciones:

- ✅ Verificar conexión a internet
- ✅ En Windows: instalar Rtools
- ✅ Probar con otro mirror:

```{r}
#| eval: false
install.packages("xxx", repos = "https://cloud.r-project.org")
```
:::

## Caracteres especiales

**Error:** Problemas con tildes o ñ

<br>

::: {.fragment}
### Solución:

En RStudio ir a:

**Tools → Global Options → Code → Saving → Default text encoding: UTF-8**
:::

# Verificación final ✅ {background-color="#D4FF4F"}

## Checklist

<br>

| Item | Estado |
|------|--------|
| R instalado (versión 4.x o superior) | ⬜ |
| RStudio instalado y funcionando | ⬜ |
| Rtools instalado (solo Windows) | ⬜ |
| Paquete `tidyverse` instalado | ⬜ |
| Slack instalado y workspace unido | ⬜ |

## Probar que todo funcione

Ejecutá este código en RStudio:

```{r}
#| eval: false
# Cargar tidyverse
library(tidyverse)

# Crear un gráfico simple
ggplot(mtcars, aes(x = wt, y = mpg)) +
  geom_point(color = "#4F7CFF", size = 3) +
  labs(title = "¡Todo funciona!") +
  theme_minimal()
```

<br>

::: {.fragment}
### Si ves el gráfico, **¡estás listo/a para el curso!** 🎉
:::

# ¡Listo! {background-color="#4F7CFF"}

## Nos vemos en clase

::: {style="text-align: center;"}

<br>

### 📅 Fecha: Martes 27 de enero, 19hs (ARG)

<br>

### 📚 Tema: Introducción al curso y a la EPH

<br>

::: {.fragment}
### Si tenés problemas con la instalación, escribinos por **Slack**
:::

<br>

::: {.fragment}
### **¿Preguntas?** 🙋
:::
:::
